【裁判字號】    98,上易,1169
【裁判日期】    990630
【裁判案由】    拆屋還地
【裁判全文】
臺灣高等法院民事判決                98年度上易字第1169號
上  訴  人  丁○○
            丙○○
共      同
訴訟代理人  沈志成律師
            張錦春律師
被上訴人    甲○○
法定代理人  戊○○
            乙○○
訴訟代理人  林振煌律師
上列當事人間請求拆屋還地事件，上訴人對於中華民國98年10月
22日臺灣板橋地方法院98年度訴字第313號第一審判決提起上訴
，本院於99年6月23日言詞辯論終結，判決如下：
    主  文
上訴駁回。
第二審訴訟費用由上訴人負擔。
    事實及理由
一、上訴人主張：伊等前經台灣板橋地方法院90年度訴字第2357
    號分割共有物判決，分得該判決乙案附圖Ａ1及Ａ2部分之土
    地所有權，並經本院92年度重上字第171號判決、最高法院
    96年度台上字第326號裁定駁回上訴確定在案，而上開Ａ2部
    分業自台北縣三重市○○段1030地號分割為台北縣三重市○
    ○段1030-2地號土地（下稱系爭土地）。詎門牌號碼台北縣
    三重市○○街311號房屋（下稱系爭311號房屋）坐落於系爭
    土地上占有如原判決附圖所示面積53.63平方公尺。該屋原
    為林建親所有，此由本院審理92年度重上字第171號事件之
    履勘筆錄載明「勘驗結果：…(4)同右街311號為二樓住家、
    頂樓加蓋，目前由參加人林建親使用」等語甚明。林建親就
    系爭土地並無合法占有權源，其於上開共有物分割訴訟審理
    期間即民國93年2月2日親立同意書予法院，同意拆除系爭
    311 號房屋將坐落基地返還予基地分割後所有權人。林建親
    已於96年6月9日死亡，系爭房屋已於97年10月6日移轉登記
    於被上訴人所有並由其占有使用。為此依民法第767條規定
    訴請被上訴人將系爭房屋拆除將占用土地返還予伊等。
    原審為上訴人全部敗訴之判決，上訴人不服提起上訴，其上
    訴聲明：(1)原判決關於上訴人後開之訴部分廢棄。(2)被上訴
    人應將坐落台北縣三重市○○段1030-2地號如原判決附圖斜
    虛線所示部分土地（面積53.63平方公尺）上門牌號碼台北
    縣三重市○○街311號之建物拆除，並將土地返還予上訴人
    。
    （原審共同被告乙○○、林鴻億、林鴻全、林淑美、林淑琳
    、林楊雲卿部分業經上訴人撤回上訴確定。）
二、被上訴人則以：伊之被繼承人林建親係向訴外人高秀英買受
    系爭311號房屋，高秀英則從原地主之一即李慶祥處買受系
    爭311號房屋。原地主李邦夫等人前聲請調解時，亦自承介
    紹高秀英向李慶祥購買系爭311號房屋，顯見系爭311號房屋
    確經地主同意使用系爭土地。原法院89年度重訴字第318號
    、本院90年度重上字第307號民事判決亦同此認定。加以系
    爭311號房屋係與同街315、317、319號房屋相連並同時興建
    ，而同街315、317、319號房屋既均有土地使用權證明書，
    且領有使用執照，系爭311號房屋既同時興建，並完成建物
    所有權第一次登記，應可推定系爭311號房屋亦同樣有土地
    使用權證明書，自屬有權占有。上訴人係於78年至80年間方
    陸續取得前臺北縣三重市○○段1030地號土地應有部分，渠
    等於取得時已明知系爭311號房屋坐落其上，亦從未主張無
    權占有。上訴人嗣因分割共有判決而單獨取得系爭土地所有
    權，自負有容忍被上訴人繼續使用系爭土地之義務，況其在
    分割共有物事件（即本院92年度重上字第171號）中亦曾表
    示合法建築不會被拆等語，其事後翻異，訴請本件拆屋還地
    ，違反誠信原則，並有權利濫用情事。又林建親向來主張系
    爭311號房屋對於系爭土地有合法使用權源，不可能同意拆
    屋還地，上訴人於前開分割共有物事件中所提林建親具名之
    同意書，非林建親本人所書，其上亦無林建親之蓋章，伊否
    認為真正等語，資為抗辯。其答辯聲明：上訴駁回。
三、查上訴人原係坐落臺北縣三重市○○段1030地號土地之共有
    人，因該土地共有人李欽鎰依民法第823條第1項及第824條
    第1項、第2項之規定提起分割共有物之訴，經原法院90年度
    訴字第2357號、本院92年度重上字第171號判決上訴人二人
    分得原法院90年度訴字第2357號判決之乙案附圖Ａ1及Ａ2部
    分之土地所有權（按3/11、8/11比例保持共有），  並經最
    高法院96年度台上字第326號裁定駁回上訴人等人之三審上訴
    確定在案。其中Ａ2部分經上訴人依前開確定判決辦理分割
    登記為臺北縣三重市○○段1030-2地號土地（即系爭土地）
    ，上訴人丙○○應有部分3/11，丁○○應有部分8/11。而臺
    北縣三重市○○街311號房屋原為訴外人林建親所有，其於
    96年6月9日死亡後，由被上訴人繼承而取得房屋所有權全部
    。而該屋占用系爭土地如原判決附圖所示53.63平方公尺。
    上開各情為兩造所不爭執，並經原審及本院履勘現場，暨由
    原審囑託臺北縣三重地政事務所派員測量，有臺灣板橋地方
    法院90年度訴字2357號、本院92年度重上字第171號民事判
    決、最高法院96年度台上字第326號民事裁定、戶籍謄本、
    土地登記謄本、勘驗筆錄、複丈成果圖、建物登記謄本可稽
    （見原審卷一第11至28、54、156、157、161、162頁、卷二
    第79頁、本院卷第92、93、97頁），且經本院調閱前開民事
    卷宗查明無訛。
四、上訴人主張被上訴人所有系爭311號房屋無權占用系爭土地
    53.63平方公尺，依民法第767條規定請求拆屋還地云云。被
    上訴人則否認無權占有，並以前詞置辯。經查：
(一)按民法第148條規定，權利之行使，不得違反公共利益，或以
  損害他人為主要目的。行使權利，履行義務，應依誠實及信用
  方法。該所稱權利之行使是否以損害他人為主要目的，應就權
  利人因權利行使所能取得之利益，與他人及國家社會因其權利
  行使所受之損失，比較衡量以定之。倘其權利之行使，自己所
  得利益極少而他人及國家社會所受之損失甚大者，非不得視為
  以損害他人為主要目的，此乃權利社會化之基本內涵所必然之
  解釋。故土地所有人於與他人訂立建屋之不定期使用借貸特約
  後，土地或房屋所有權易主，其後手雖不當然繼受其前手之使
  用借貸關係，惟於具體個案，尚應斟酌當事人間之意思、交易
  情形及房屋使用土地之狀態等一切情狀，如認土地所有人行使
  所有權，違反誠信原則或公共利益或以損害他人為主要目的，
  仍應駁回其請求（最高法院95年度第16次民事庭會議決議參照
  ）。是土地所有人於與他人訂立建屋之不定期使用借貸特約後
  ，縱將其土地讓與第三人，依上揭誠信原則之規定，並參照最
  高法院48年台上字第1065號判例及司法院釋字第349號解釋之
  意旨，該受讓土地之第三人若知悉已有使用借貸特約存在，其
  行使該土地所有權之物上請求權，即有違誠信原則而不得為之
  。最高法院96年台上字第1526號裁判見解亦同，可資參酌。
(二)查系爭土地係自臺北縣三重市○○段1030地號分割而來，而臺
  北縣三重市○○段1030地號土地係由臺北縣三重市○○○段六
  張小段348、348-1、348-2地號土地重測合併而來。該土地原
  共有人李邦夫、李慶紋、李建斌於89年7月14日起訴請求劉金
  讚等人拆屋還地，房屋門牌號碼為臺北縣三重市○○街315、
  317、319、321、325、331號，並無系爭311號房屋。該事件經
  臺灣板橋地方法院89年度重訴字第318號判決李邦夫三人敗訴
  ，李邦夫、李建斌二人不服提起上訴，經本院90年度重上字第
  307號判決上訴駁回確定。此外，復查無其他土地共有人於本
  事件曾就系爭311號房屋主張物上請求權。
(三)次查，該土地原共有人李邦夫等人於72年7月15日聲請與高秀
  英等人調解，其調解條件為：「(一)土地按個人應得持分分割。
  (二)遺產稅、土地稅按個人應分攤額負擔繳納。」，聲請調解書
  事件概要欄記載：「…原三重市○○○段六張小段348、348-1
  、348-2地號土地，早由先祖李水按李天日、李天順、李天露
  三大房分妥。奈民國35年7月19日總登記時，李天日份由李輅
  （佔18/3）、李標（佔18/1）、李欽鎰（佔18/1）、林欽賜（
  註：65年5月11日姓名變更登記前為李欽賜）（佔18/1）、李
  眉（佔12/1）、周萬金（佔12/1）列名。而李天順、李天露份
  則全由李卑（18/9）一人出名登記。時至今日，子孫繁衍，列
  名者中李卑已亡故三十餘年，其子李清淮亦故世二十餘年，迄
  民國65年方由其孫李慶祥、李慶紋、李邦夫、李平吉4人辦理
  繼承。然因遺產稅多達柒萬餘元，無力繳納，終未辦妥。雖曾
  向李清金、李清鐵、李武男、李阿城、李新發、李成發、高秀
  英、章蘇阿招等，邀其同繳遺產稅、土地稅，然其八人皆異口
  同聲謂：『稅款當繳，土地亦應分割，俾名符其實，而各有所
  有權狀』，故十數年來無法解決，故欠稅愈積愈多。民國53年
  ，該土地上建有二層住宅五棟，土地建地約各20坪。第一棟
  311號由李慶祥賣給高秀英，第五棟319號亦由李慶祥賣給章蘇
  阿招。第二棟313號由李平吉現居，第三、四棟315、317號屬
  李武男所有」，有聲請調解書可稽（見89年度重訴字第318號
  卷第63至65頁）。由此可知，系爭311號建物當時所有人為高
  秀英，且居住於此地，土地共有人為解決建物與土地無法名符
  其實，為平均分擔稅捐之故，請求土地按個人應有部分分割，
  並邀同建物所有權人共同繳納遺產稅及土地稅而聲請調解，卻
  非以系爭311號建物未得土地所有人同意興建請求拆屋返還土
  地，顯見72年間當時土地所有人肯認系爭311號建物為合法建
  物，並詳述系爭建物基地所有權原係李家家產，及其後如何繼
  承及登記情形，並為名符其實而請求各自分割土地為建物所有
  人所有，以共同分擔稅賦，足證系爭311號建物確係得當時土
  地所有人同意而興建。
(四)又查，臺北縣三重市○○○段六張小段348地號土地於54年間
  之登記土地所有權人為李卑、李輅、李限、李標、李欽鎰、李
  欽賜（嗣更名為林欽賜），有臺北縣新莊地政事務所土地登記
  總簿節本及土地登記謄本可稽（見89年度重訴字第318號卷第
  111頁、90年度重上字第307號卷第77至79頁）。而李新水、周
  莊寶桂、陳簡秋霞（即319、317、315號建物）之土地使用同
  意書均經該六人簽名蓋章（見89年度重訴字第318號卷第112至
  114頁），證人即李邦夫之母李月英於本院90年度重上字第307
  號返還無權占有土地事件中證稱311至319號這排房子是同時建
  的（見90年度重上字第307號卷第98、99頁）。另觀諸本院90
  年度重上字第307號卷第101頁所附照片，系爭311至319 號房
  屋係連接而建，參以系爭311號房屋自53年興建完成迄上訴人
  提起本件訴訟前，均無土地共有人主張無權占有，堪認被上訴
  人辯稱系爭311號至319號房屋為同時興建，均獲有土地全體共
  有人同意使用系爭土地等語，當非虛言。
(五)再者，被上訴人之被繼承人林建親於75年8月4日與高秀英等人
  簽訂房地買賣契約書，以總價新台幣（下同）60萬元購買系爭
  311號房屋及坐落基地（其買賣契約第1條約定待將來繼承登記
  完竣時，應將房屋建築基地移轉過戶予林建親），其介紹人即
  為李邦夫（見89年度重訴字第318號卷第177至179頁），由此
  益徵系爭311號房屋係經土地所有權人同意使用系爭土地而興
  建。
(六)查上訴人丙○○、丁○○係分別於79年1月11日、80年7月22日
  以買賣為原因完成土地所有權移轉登記，而取得臺北縣三重市
  ○○段1030地號土地之應有部分，有土地登記謄本可稽（見89
  年度重訴字第318號卷第13頁），而系爭311號房屋早於53年間
  興建完成，業如前述。顯見上訴人於買受系爭土地時，已知悉
  上情。
(七)況訴外人李欽鎰於90年4月20日聲請分割前開1030地號土地，
  經臺灣板橋地方法院90年度訴字第2357號受理，林建親於91年
  2月6日聲明參加訴訟，主張就建物基地部位有使用權等語（見
  90年度訴字第2357號卷第67頁）。本件上訴人丁○○於該事件
  91年10月31日具狀就分割方法表示意見時陳明：「因李邦夫已
  經蓋了五間房，號碼為311、313、315、317、319都是申請合
  法建築。」（見90年度訴字第2357號卷第228頁）。上訴人二
  人於該事件之訴訟代理人亦表示合法建築不會被拆等語（見本
  院92年度重上字第171號卷53頁），而其餘土地共有人對林建
  親主張其就系爭311號建物基地有使用權乙節，復均無異見。
  凡此均徵系爭311號房屋確經土地所有權人同意而興建，且上
  訴人亦明知上情，故自79年、80年間取得土地應有部分所有權
  後，長達10餘年，均未對林建親主張拆屋還地。
(八)上訴人另主張林建親於前開分割共有物事件中，已出具同意書
  同意拆除系爭311號房屋云云。查本院92年度重上字第171號分
  割共有物事件卷一第202頁固附有日期93年2月2日，署名為林
  建親之同意書乙紙，然被上訴人堅決否認該同意書為真正。而
  經本院調閱該民事卷宗，林建親於91年2月6日即具狀聲明參加
  訴訟，並委請訴訟代理人郭方桂律師，而郭方桂律師於93年1
  月29日本院行準備程序時，仍表示支持一審所採取之乙案分割
  方法。且林建親於93年5月19日、93年5月26日猶與李阿城、李
  新發等人聯名具狀表示堅決否認丙○○、丁○○之分割方法，
  因房屋多須拆除，影響渠等權益等語（見92年度重上字第171
  卷號一第246至249、327至332頁），林建親並於該二份書狀簽
  名及用印。可見林建親堅持一審分割方案，拒絕拆屋之意甚明
  。而觀諸前開同意書，其上並無林建親之印文，且該「林建親
  」之簽名，與上述二份書狀中林建親之簽名字形、筆劃、運筆
  力道均大相逕庭，顯非同一人所為。上訴人復未能舉證證明該
  同意書之真正，則其據此主張林建親同意拆除系爭311號房屋
  ，即無可採。
五、綜上，系爭311號房屋確經土地所有權人同意使用系爭土地
    而興建，該使用借貸關係並為上訴人所明知，上訴人自不得
    再對被上訴人行使物上請求權，否則即有違誠信原則。從而
    ，上訴人依民法第767條規定，訴請被上訴人將原判決附圖
    斜虛線所示系爭土地（面積53.63平方公尺）上之系爭311號
    建物拆除，並將土地返還予上訴人，洵屬無據，不應准許。
    其假執行之聲請亦失所附麗，應併予駁回。原審為上訴人敗
    訴之判決，及駁回其假執行之聲請，並無不合。上訴意旨指
    摘原判決不當，求予廢棄改判，為無理由，應予駁回。
六、據上論結，本件上訴為無理由，依民事訴訟法第449條第1項
    、第85條第1項本文，判決如主文。
中    華    民    國    99    年    6     月    30    日
                    民事第一庭
                        審判長法  官  張耀彩
                              法  官  林金吾
                              法  官  盧彥如
正本係照原本作成。
如不服本判決，應於收受送達後20日內向本院提出上訴書狀，其
未表明上訴理由者，應於提出上訴後20日內向本院補提理由書狀
（均須按他造當事人之人數附繕本）上訴時應提出委任律師或具
有律師資格之人之委任狀；委任有律師資格者，另應附具律師資
格證書及釋明委任人與受任人有民事訴訟法第466條之1第1項但
書或第2項（詳附註）所定關係之釋明文書影本。如委任律師提
起上訴者，應一併繳納上訴審裁判費。
中    華    民    國    99    年    7     月    1     日
                              書記官  鄭兆璋
附註：
民事訴訟法第466條之1（第1項、第2項）：
對於第二審判決上訴，上訴人應委任律師為訴訟代理人。但上訴
人或其他法定代理人具有律師資格者，不在此限。
上訴人之配偶、三親等內之血親、二親等內之姻親，或上訴人為
法人、中央或地方機關時，其所屬專任人員具有律師資格並經法
院認為適當者，亦得為第三審訴訟代理人。

司法院資訊處製作；財團法人民間司法改革基金會備份。
